ACORDAO-COMPLETO-2567200

ACÓRDÃO 824/2023 ATA 17/2023 - PLENÁRIO

VISTOS, relatados e discutidos estes autos referentes à tomada de contas especial decorrente de conversão de processo de representação relativa à execução das obras da via expressa portuária do município de Itajaí/SC.
ACORDAM os ministros do Tribunal de Contas da União, reunidos em sessão do Plenário, ante as razões expostas pelo relator, em:
9.1. acolher as alegações de defesa apresentadas por Volnei José Morastoni;
9.2. não acolher as alegações de defesa apresentadas pelo município de Itajaí/SC;
9.3. julgar as contas de Volnei José Morastoni regulares com ressalvas, com base nos arts. 1º, I, 16, II, 18 e 23, II, da Lei 8.443/1992, dando-lhe quitação;
9.4. fixar novo e improrrogável prazo de 15 (quinze) dias, com base no art. 12, § 1º, da Lei 8.443/1992 , c/c o art. 201, § 1º, do RI/TCU, para que o município de Itajaí/SC recolha os débitos abaixo discriminados aos cofres do Tesouro Nacional, atualizados monetariamente a partir das datas especificadas, até a data dos efetivos recolhimentos, na forma da legislação em vigor:
	Valor (R$) 
	Data da ocorrência

	3.920.000,00
	24/3/2011

	3.920.000,00
	1º/8/2011

	3.920.000,00
	24/10/2012

	6.573.038,70
	11/12/2012

	11.550.644,00
	23/6/2016

9.5. informar ao município de Itajaí/SC que a liquidação tempestiva do débito atualizado monetariamente saneará o processo e permitirá que suas contas sejam julgadas regulares com ressalva, dando-lhe quitação, nos termos do art. 202, § 4º, do Regimento Interno do Tribunal, e que a ausência de liquidação tempestiva resultará no julgamento pela irregularidade das contas, com imputação de débito a ser atualizado monetariamente e acrescido de juros moratórios, nos termos do art. 19 da Lei 8.443/1992 e
9.6. informar aos interessados que o inteiro teor da presente deliberação estará disponível para consulta no dia seguinte à sua oficialização, no endereço www.tcu.gov.br/acordaos.

Tomada de contas especial instaurada em razão de irregularidades na implantação da Via Expressa Portuária de Itajaí/SC. Análise das alegações de defesa.

Município de Itajaí/SC.

3. Interessados/Responsáveis:
3.1. Responsáveis: Município de Itajaí/SC (83.102.277/0001-52); Volnei José Morastoni (XXX.851.739-XX).

13.1. Ministros presentes: Vital do Rêgo (na Presidência), Walton Alencar Rodrigues, Benjamin Zymler, Augusto Nardes, Aroldo Cedraz e Jhonatan de Jesus.
13.2. Ministros-Substitutos convocados: Marcos Bemquerer Costa e Weder de Oliveira (Relator).

WEDER DE OLIVEIRA

Adoto como relatório, com os ajustes de forma pertinentes, a instrução[footnoteRef:2] elaborada pela Unidade de Auditoria Especializada em Infraestrutura Portuária e Ferroviária (AudPortoFerrovia) : [2:  Peça 107.] 
"INTRODUÇÃO
1.	Trata o presente processo de Tomada de Contas Especial decorrente de representação originada em relatório de auditoria do Tribunal de Contas do Estado de Santa Catarina (TCE/SC) , que examinou a Concorrência Pública 3/2006, cujo objetivo foi a execução das obras da Via Expressa Portuária do Município de Itajaí/SC.
2.	O Acórdão 1703/2018-TCU-Plenário, de 25/7/2018, da relatoria do Ministro Weder de Oliveira (peça 1) determinou a conversão da representação TC Processo 028.491/2013-0 nesta Tomada de Contas Especial, com citação da Prefeitura Municipal de Itajaí/SC (CNPJ 083.102.277/0001-52)  e  de Volnei José Morastoni (CPF XXX.851.739-XX) , Prefeito Municipal nas gestões de 2005 a 2008 e a partir de 1/1/2017, pelas irregularidades no cumprimento do objeto do Convênio DNIT TT-305/2005, firmado entre o Departamento Nacional de Infraestrutura de Transportes (DNIT) e a referida prefeitura, e no âmbito do Termo de Cooperação 394/2010, celebrado pelo DNIT com o Exército Brasileiro, para continuidade às obras iniciadas em 2006 e não concluídas. As medidas exaradas pelo Acórdão originário desta Tomada de Contas Especial foram:
	9.1. acolher as razões de justificativa apresentadas pelos Srs. Gervásio Rateke, Huri Alexandre Raimundo, Wagner Fernando Fabre, João José dos Santos e Jandir Bellini; 
	9.2. converter o presente processo em tomada de contas especial, com fundamento no art. 47 da Lei 8.443/1992, e autorizar, com fundamento na Decisão Normativa TCU 57/2004: 
	9.2.1. a citação do município de Itajaí/SC, em solidariedade com o Sr. Volnei José Morastoni, em razão da não conclusão do convênio TT-305/2005 firmado com o Dnit e dos recursos despendidos pelo Exército Brasileiro no âmbito do termo de cooperação 394/2010, celebrado entre esse órgão e o DNIT, na recuperação de parcela da obra deteriorada por falta de ações protetivas por parte do município de Itajaí/SC, para que, no prazo de 15 (quinze) dias, contados do recebimento das comunicações, apresentem alegações de defesa ou recolham aos cofres do Tesouro Nacional as quantias a seguir especificadas, atualizadas monetariamente e acrescidas de juros de mora das datas indicadas até a data do pagamento:
	Data da ocorrência
	Valor R$

	6/10/2006
	1.275.459,94

	11/1/2008
	2.000.990,05

	11/12/2012
	419.556,77

9.2.2. a citação do município de Itajaí/SC, em razão dos recursos recebidos a fim de promover as desapropriações necessárias à construção da via expressa portuária do porto de Itajaí e dos recursos despendidos pelo Exército Brasileiro no âmbito do termo de cooperação 394/2010 celebrado entre esse órgão e o DNIT, para que, no prazo de 15 (quinze) dias, contados do recebimento das comunicações, apresentem alegações de defesa ou recolham aos cofres do Tesouro Nacional as quantias a seguir especificadas, atualizadas monetariamente e acrescidas de juros de mora das datas indicadas até a data do pagamento:
	Data da ocorrência
	Valor R$

	24/3/2011
	3.920.000,00

	1/8/2011
	3.920.000,00

	24/10/2012
	3.920.000,00

	11/12/2012
	6.573.038,70

	23/6/2016
	11.550.644,00

9.3. determinar à Secretaria de Controle Externo em Santa Catarina (Secex-SC) que, em consonância com o art. 198, parágrafo único, do RI/TCU c/c o art. 41, § 2º, da Resolução TCU 259/2014, cientifique o Ministro de Estado dos Transportes, Portos e Aviação Civil a respeito do disposto no item 9.2 do presente acórdão; 
9.4. encaminhar cópia desta deliberação ao DNIT e aos responsáveis.
HISTÓRICO
3.	As medidas preliminares decorrentes do Acórdão 1703/2018-TCU-Plenário, de 25/7/2018, de relatoria do Ministro Weder de Oliveira (peça 1) , se materializaram por meio dos ofícios 445/2018-TCU/SECEX-SC (peça 5) e 448/2018-TCU/SECEX-SC (peça 6) , recebidos pela prefeitura de Itajaí e pelo Sr. Volnei Morastoni em 16/8/2018 e 20/8/2018 (peças 7 e 9, respectivamente) .
4.	Apresentadas as respostas por meio das peças 17-58, instrução acostada à peça 64, anuída pelas manifestações de peças 65-66, propôs, em síntese: a) o não acolhimento das alegações de defesa apresentadas pela Prefeitura Municipal de Itajaí/SC e pelo Sr. Volnei José Morastoni; b) a fixação de novo e improrrogável prazo para que o Município de Itajaí/SC recolhesse os débitos apurados, decorrentes dos valores repassados por meio do Termo de Compromisso 421/2010 e do Termo de Cooperação 394/2010; e c) o julgamento pela irregularidade das contas do Sr. Volnei José Morastoni, condenando-o ao pagamento do débito correspondente aos valores repassados por meio do Convênio 305/2005 e parte dos valores repassados por meio do Termo de Cooperação 394/2010, e aplicando-lhe a multa prevista no art. 57 da Lei 8.443/1992.  
5.	Parecer do Procurador Marinus Eduardo de Vries Marsico, de 29/1/2021 (peça 68) : a) concordou com a unidade técnica no tocante à rejeição das alegações de defesa apresentadas pelo município e a consequente fixação de novo e improrrogável prazo para o recolhimento do débito; e b) divergiu da unidade técnica no tocante à condenação do prefeito Volnei Morastoni, propondo que suas contas fossem julgadas regulares com ressalva, dando-lhe quitação parcial.   
6.	Em 12/2/2021, o Sr. Volnei juntou aos autos cópia do 14º Termo Aditivo de Prorrogação de Prazo ao Termo de Compromisso 421/2010 (peça 70, p. 2-3) . Informou que foi prefeito de 1/1/2005 a 31/12/2008, retornando ao cargo em 1/1/2017. Acrescentou que assinou a ordem de serviço para retomada das obras da Via Expressa em junho de 2020, sob responsabilidade da empresa Baltt Empreiteira Transportes e Terraplenagem Ltda, por meio do Contrato 153/2020, de 19/05/2020, decorrente da Concorrência 2/20, com investimento inicial de R$ 3.697.836,22 (peça 69, p. 1) . 
7.	Despacho do Ministro-Substituto Weder de Oliveira, de 11/09/2021 (peça 74) , discorreu acerca do histórico do processo Processo 028.491/2013-0 (peça 74, p. 1-12) ; e reproduziu: a) a proposta da unidade técnica nos autos desta TCE (peça 74, p. 12-13) ; e b) a manifestação do MP junto ao TCU (peça 74, p. 14-17) .
8.	Considerou oportuna a adoção de novas medidas saneadoras face à existência de fatos novos: a) 14º Termo Aditivo ao Termo de Compromisso 421/2010, que estabeleceu a data de 13/2/2022 como prazo para conclusão das desapropriações de imóveis para a implantação da via expressa portuária de Itajaí/SC (peças 69 e 70) ; e b) notícias revelando que as obras foram retomadas e que as questões relacionadas às desapropriações estariam solucionadas, inclusive com conclusão de parte significativa do empreendimento (peça 71-73) .
9.	Assim, entendeu ser necessária a realização, por parte da unidade instrutiva, de diligências ao DNIT e ao município de Itajaí a fim de se certificar acerca da realização das desapropriações dos imóveis que impediam a conclusão das obras, bem como em relação à recuperação da via de tráfego deteriorada em razão da falta de ações preventivas, que possivelmente integra o objeto da etapa supostamente concluída. 
10.	  Acrescentou que as diligências deviam buscar informações acerca do atual estágio de execução do referido convênio e sua previsão de término. Após a coleta dessas informações, nova instrução deveria ser elaborada, contendo a atualização das conclusões e da proposta de encaminhamento (peça 74, p. 17) . 
11. Lembrou que o signatário do convênio pode, ainda, vir a ser sancionado com a multa prevista no art. 58, I e II, da Lei 8.443/1992, em razão de irregularidades relacionadas ao convênio TT-305/2005-00, uma vez que o executou com projetos apresentando graves deficiências, situação que já foi objeto de audiência do Sr. Volnei José Morastoni em 5/7/2017, no âmbito do TC Processo 028.491/2013-0, que resultou nesta TCE. Determinou o encaminhamento dos autos à SeinfraPortoFerrovia para a adoção das medidas saneadoras necessárias (peça 74, p. 17-18) .
12.	 As medidas preliminares se materializaram por meio dos ofícios 52.587/2021 e 52.586/2021, de 13/9/2021 (peças 75 e 77) , recebidos pelo DNIT e pelo prefeito de Itajaí/SC respectivamente em 15/9/2021 e 24/9/2021 (peças 76 e 78) .
13. Em 01/10/2021 o DNIT apresentou resposta ao ofício 52.587/2021-TCU/Seproc (peça 79) .
14.	 Em 22/10/21 o município de Itajaí/SC, por intermédio de seu Procurador-Geral Adjunto, solicitou prorrogação de prazo de 15 dias para apresentação de resposta ao ofício 52.586/2021-TCU/Seproc (peça 80) . A análise preliminar do pleito posicionou-se favorável à prorrogação (peça 81) .   
15. Em manifestação de 8/11/2021, o município de Itajaí informou que há tratativas em andamento com o DNIT para alteração do traçado original da obra com o objetivo de diminuir a necessidade de recursos e viabilizar a conclusão o mais breve possível. Além disso, informou que o município assumiu os serviços de manutenção da via de tráfego, conforme ofício do DNIT número 140838/2021/CET-SC/SER-SC, de 7/10/2021 (peça 82 e peça 84) :
Isto posto, dada a impossibilidade da execução dos referidos serviços por esta Autarquia, autorizamos essa municipalidade a executar, com recursos próprios, os reparos necessários na via e nas barreiras New Jersey, seguindo as normas e padrões do DNIT, tanto para realização dos reparos quanto para sinalização e segurança das obras, não cabendo, para tanto, quaisquer ônus financeiros ao DNIT
16.	 Além disso, a manifestação do DNIT expôs que se encontra em fase de estudos e preparação a municipalização do trecho da Via Expressa Portuária (peça 82 e peça 84) : 
Além deste fato, frisamos que se encontra em fase de estudos e preparação a municipalização deste mesmo trecho, visando realizar sua devolução para essa Prefeitura Municipal
17.	 Desse modo, o município de Itajaí requereu a suspensão do presente procedimento pelo prazo de 90 dias para a continuidade das tratativas entre o DNIT e o município relativas à municipalização da Via Expressa Portuária e eventual traçado da obra (peça 82, p. 2 e peça 84, p. 2) . O pleito de prorrogação foi aceito, sendo que a nova data para apresentação de resposta passou a ser 7/2/2022 (peças 85-86) .
18. A prefeitura de Itajaí apresentou: a) nota técnica 1/2021, de 8/11/2021 (peça 83, p. 1-6) ; b) contrato 125/2020, de 4/3/2020, e seu 1º Termo Aditivo (peça 83, p. 7-14) ; c) contrato 153/2020, de 19/5/2020, e seu 1º Termo Aditivo (peça 83, p. 15-22) ; d) contrato 263/2020, de 10/11/2020, e seus 4 Termos Aditivos (peça 83, p. 23-33) ; e) contrato 214/2021, de 4/8/2021 (peça 83, p. 34-39) ; f) comunicação interna 140/2021/DPU, de 10/9/2021 (peça 83, p. 40-41) ; f) extrato da agência 305-0 do Banco do Brasil, conta corrente 33857-5MI, com saldo de R$ 7.061.117,18, em 8/10/2021 (peça 83, p. 42) ; g) ofício 582/2021/GABPREF, de 2/9/2021 (peça 83, p. 43-45) ; e h) ofício 140838/2021, de 7/10/2021 (peça 83, p. 47) . 
19.	 Em 8/2/2022 a prefeitura de Itajaí informou que se encontra pendente: a) a municipalização da Via Expressa Portuária; b) a autorização para alteração do traçado da obra; c) a prorrogação de prazo ao Termo de Compromisso TC 421/2010; e d) a conclusão das desapropriações e realocação de famílias (peças 87 e 89) .
20.	 Acrescentou que desses quatro pontos, os três primeiros dependem de ações do DNIT. O quarto ponto está sob responsabilidade do município de Itajaí. Desse modo, requereu a concessão de novo prazo de 60 dias para trazer aos autos a atualização relativa aos quatro pontos mencionados. Requereu, ainda, que o TCU oficie o DNIT solicitando informações sobre o andamento dos três primeiros itens citados, relacionados às tratativas entre a Autarquia e o município, com o objetivo de que as informações que dependem do DNIT possam acrescentar à instrução processual (peças 87 e 89) . 
21.	 A prefeitura apresentou: a) a Comunicação Interna 12/2021 (peça 88, p. 1-2) ; b) decisão judicial de desapropriação em desfavor de Maria Aparecida dos Santos (peça 88, p. 3-8) ; c) o ofício 192981/2021/CET-SC/SER-SC, de 21/12/2021 (peça 88, p. 9-11) ; e d) ofício 879/2021/GABPREF, de 28/12/2021 (peça 88, p. 12-13) . 
22.	 Uma vez mais o pleito de prorrogação formulado em 8/2/2022 (peças 87 e 89) fora atendido, sendo que a nova data para apresentação de resposta passou a ser 8/4/2022 (peças 90-91) . 
23.	 Em 8/4/2022 a prefeitura de Itajaí informou que o DNIT ainda não havia se manifestado acerca da municipalização da Via Expressa Portuária e acerca da autorização para alteração do traçado da obra. Afirmou que o Termo de Compromisso TC 421/2010 teve seu prazo prorrogado até 13/02/2023 e informou que há excessiva defasagem nos valores de referência para as desapropriações, o que dificulta as negociações (peça 93, p. 1) . 
24. O município contratou empresa especializada para a atualização do Relatório Genérico de Valores (RGV) que serve de referência para as desapropriações e assentamentos com recursos do TC 421/2010. Destacou que há obras em andamento nos trechos em que as desapropriações já foram concluídas. Solicitou, por fim, a prorrogação de mais 60 dias para trazer aos autos a atualização relativa aos pontos pendentes (peças 92 e 94) .
25.	 Juntou (peça 93) : a) Comunicação Interna 118/2022/SEDUH, de 7/4/2022 (peça 93, p. 1-2) ; b) Ofício 243/2022/GABPREF, de 7/4/2022 (peça 93, p. 3-6) ; c) extrato termo aditivo (peça 93, p. 7) ; e d) contrato 49/2022, de 7/2/2022 (peça 93, p. 8-14) . 
26. O pleito de prorrogação formulado em 8/4/2022 (peças 92 e 94) fora atendido, sendo que a nova data para apresentação de resposta passou a ser 7/6/2022 (peças 95-96) . 
27.	 Em 7/6/2022 a prefeitura de Itajaí novamente informou que o DNIT ainda não havia se manifestado acerca da municipalização da Via Expressa Portuária e acerca da autorização para alteração do traçado da obra. Reafirmou que o Termo de Compromisso TC 421/2010 teve seu prazo prorrogado até 13/02/2023 (peças 97 e 99) .
28.	 Acrescentou que a empresa especializada contratada concluiu e apresentou o estudo de atualização do Relatório Genérico de Valores (RGV) , que serve de referência para as desapropriações e assentamentos com recursos do TC 421/2010. O estudo foi encaminhado em 18/5/2022 para o DNIT, onde se encontra em análise (peças 97 e 99) . 
29.	 Sugeriu ao TCU que solicite informações ao DNIT acerca dos pontos pendentes. Requereu, por fim, a prorrogação de mais 90 dias para trazer aos autos informações atualizadas (peças 97 e 99) . Juntou o relatório genérico de valores - RGV, de abril de 2022 (peça 98, p. 5-74) .
30.	 Análise do pedido de prorrogação de prazo propôs o encaminhamento dos autos ao Relator, com proposta de indeferimento do pedido (peça 100) .
31.	 Despacho do Relator, de 3/8/2022, discorreu inicialmente acerca do histórico das providencias adotadas nos autos (peça 101, p. 1-4) . Lembrou que a diligência continha três tópicos centrais: a) a realização das desapropriações dos imóveis que impediam a conclusão das obras; b) a recuperação da via de tráfego deteriorada em razão da falta de ações preventivas, que possivelmente integra o objeto da etapa supostamente concluída; e c) o estágio atual de execução do referido convênio e sua previsão de término. O intuito da diligência era o de permitir a adequada averiguação de responsabilidades e caracterização de eventual débito (peça 101, p. 5) .
32.	 O despacho concluiu que o conteúdo das peças acostadas pelo DNIT e pelo município de Itajaí/SC aborda os tópicos da diligência e oferece elementos adicionais para a formação do juízo de valor do caso em análise. Desse modo, indeferiu a prorrogação de prazo, uma vez que as prorrogações já excederam o prazo de 210 dias e que as informações apresentadas pelos diligenciados consistiram nos tópicos objeto da ação saneadora (peça 101, p. 5) .
33.	 Por fim, determinou o encaminhamento dos autos à Unidade Técnica para produção de nova instrução com atualização das conclusões e da proposta de encaminhamento (peça 101, p. 5) . 
34.	 Comunicou-se o indeferimento do pleito de prorrogação formulado em 7/6/2022 (peças 97 e 99) por meio do ofício 40124/2022-TCU/Seproc (peça 102) , recebido pela Prefeitura de Itajaí/SC em 17/8/2022 (peça 103) .
EXAME TÉCNICO
Avaliação da prescrição da pretensão punitiva e de ressarcimento do TCU
35.	 Inicialmente, deve-se avaliar se houve a prescrição da pretensão punitiva e de ressarcimento à luz da Resolução 344/2022, de 11/10/2022.
36.	 A mencionada resolução dispõe, em seu artigo segundo que 'prescrevem em cinco anos as pretensões punitiva e de ressarcimento, contados dos termos iniciais indicados no artigo 4º, conforme cada caso.'
37.	 Já o artigo 4º, inciso IV, reza que:
Art. 4º O prazo de prescrição será contado:
[...]
IV - da data do conhecimento da irregularidade ou do dano, quando constatados em fiscalização realizada pelo Tribunal, pelos órgãos de controle interno ou pelo próprio órgão ou entidade da Administração Pública onde ocorrer a irregularidade.
38.	 O art. 5º da Resolução, por sua vez, discorre acerca das causas interruptivas da prescrição. Em seus incisos I e II, menciona:
Art. 5º A prescrição se interrompe:
I - pela notificação, oitiva, citação ou audiência do responsável, inclusive por edital.
II - por qualquer ato inequívoco de apuração do fato.
39.	Os parágrafos primeiro e segundo desse mesmo artigo dispõe que:
§ 1º A prescrição pode se interromper mais de uma vez por causas distintas ou por uma mesma causa desde que, por sua natureza, essa causa seja repetível no curso do processo.
§2º Interrompida a prescrição, começa a correr novo prazo a partir do ato interruptivo.
40.	 No caso em tela, entende-se que o conhecimento da irregularidade se deu em 31/08/2015, data da instrução que trouxe aos autos as conclusões acerca da inspeção realizada em abril de 2015 no DNIT/SC e no município de Itajaí, conforme Portaria de Fiscalização 267, de 16/4/2015, peça 15 do TC Processo 028.491/2013-0. A instrução, acostada à peça 31 do TC Processo 028.491/2013-0, propôs: a) a conversão dos autos em TCE, com a respectiva citação do Sr. Volnei Morastoni; b) a audiência de diversos responsáveis; e c) determinações ao DNIT.
41.	 Em decorrência de despacho acostado à peça 34 do TC Processo 028.491/2013-0, que entendeu ser necessária a adoção de medidas preliminares, instrução acostada à peça 37 propôs diligência ao Município de Itajaí/SC e ao DNIT/SC. 
42.	 Assim, o município de Itajaí/SC, na figura de seu prefeito à época, o Sr. Jandir Belini, por meio do ofício 512/2016 (peças 41-42, TC Processo 028.491/2013-0) , tomou ciência em 25/7/2016 do Relatório de Inspeção que apontou irregularidades nos projetos e obras da Via Expressa Portuária e propôs a conversão dos autos em TCE (instrução acostada à peça 31 do TC Processo 028.491/2013-0) . Entende-se que em relação ao município de Itajaí, 25/7/2016 é a data em que ocorreu a primeira interrupção da prescrição da pretensão punitiva e ressarcitória do TCU.  
43. Após análise das audiências propostas à peça 50 do TC Processo 028.491/2013-0, instrução de 16/3/2018, acostada à peça 93 do TC Processo 028.491/2013-0, novamente propôs a conversão dos autos em TCE, o que ocorreu após a prolação do Acórdão 1703/2018-TCU-Plenário (peça 100, TC Processo 028.491/2013-0) . 
44.	 Autuado o TC Processo 026.981/2018-1 e convertido os autos em TCE, a citação do município de Itajaí/SC ocorreu em 16/8/2018 (peça 7) , por meio do ofício 445/2018 (peça 5) , configurando a segunda interrupção da prescrição da pretensão punitiva e ressarcitória do TCU, em relação ao município.
45.	 A citação do Sr. Volnei Morastoni ocorreu em 20/8/2018 (peça 9) por meio do ofício 448/2018 (peça 6) . Entende-se que 20/8/2018 é a data de interrupção da prescrição da pretensão punitiva e ressarcitória do TCU, em relação ao Sr. Volnei. 
46.	 Nota-se, portanto, que, desde a data de conhecimento da irregularidade/dano, constatada em fiscalização realizada pelo Tribunal, em agosto de 2015, dois eventos interromperam a prescrição em relação ao município de Itajaí. São eles: a) a diligência de 25/7/2016 (peças 41 e 42 do TC Processo 028.491/2013-0) e; b) a citação de 16/8/2018 (peças 5 e 7 dos presentes autos) .
47.	 Em relação ao Sr. Volnei Morastoni, a interrupção da prescrição também ocorreu duas vezes. A primeira em 5/7/2017, mediante audiência (peças 55 e 65 do TC Processo 028.491/2013-0) e a segunda com sua citação em 20/8/2018 (peças 6 e 9 dos presentes autos) . 
48. Como a citação dos responsáveis ocorreu em agosto de 2018, a prescrição dos autos se dará em agosto de 2023, caso não ocorra uma das causas mencionadas no art. 5º da Resolução TCU 344, de 11/10/2022. 
49.	 Observa-se, portanto que não houve o transcurso de tempo de 5 anos, quer seja entre a ocorrência dos fatos e as comunicações endereçadas aos responsáveis (diligência e audiência) , quer seja entre a citação dos responsáveis e o presente momento, de modo que não ocorreu a prescrição mencionada pelo art. 2º, c/c arts. 4º e 5º da Resolução-TCU 344, de 11/10/2022. 
Avaliação do mérito
50.	 Vale lembrar que instrução de 27/8/2020, acostada à peça 64, propôs, basicamente (peça 64, p. 23-26) :
49.1 A fixação de novo e improrrogável prazo para que o Município de Itajaí/SC recolhesse os débitos apurados, decorrentes da não comprovação da regularidade no emprego dos recursos destinados às desapropriações necessárias à construção da via expressa portuária do Porto de Itajaí; e 
49.2 A condenação do Sr. Volnei José Morastoni ao pagamento das quantias apuradas decorrentes do não cumprimento do objeto do convênio TT-305/2005, firmado com o DNIT, e do dispêndio de recursos pelo Exército Brasileiro, no âmbito do termo de cooperação 394/2010, para recuperação de parcela da obra deteriorada por falta de ações protetivas por parte do município de Itajaí/SC.
51. Parecer do MP-TCU de 29/1/2021 (peça 68) , após exposição de motivos: a) concordou com a fixação de novo e improrrogável prazo para que o município de Itajaí/SC recolhesse os débitos levantados; e b) discordou da proposta de condenação do Sr. Volnei José, propondo que suas contas fossem julgadas regulares com ressalva, dando-lhe quitação parcial.
52.	 Despacho de 11/9/2021 (peça 74, p. 17-18) consignou que o 14º Termo Aditivo ao Termo de Compromisso 421/2010, cujo objeto é a execução das desapropriações de imóveis para a implantação da Via Expressa Portuária, com extensão de 3,9 quilômetros, prorrogou sua vigência para 13/2/2022 (peça 70, p. 2-3) . Consignou, ainda, conforme pesquisa em portais de notícia, que 'as obras foram retomadas e que as questões relacionadas às desapropriações estariam solucionadas, inclusive com conclusão de parte significativa do empreendimento'.
53.	 Baseado nesses fatos novos, o Relator determinou a adoção de novas diligências ao DNIT e ao município de Itajaí a fim de (peça 74, p. 17) : a) se certificar acerca da realização das desapropriações dos imóveis que impediam a conclusão das obras, bem como em relação à recuperação da via de tráfego deteriorada em razão da falta de ações preventivas, que possivelmente integra o objeto da etapa supostamente concluída; e b) buscar informações acerca do atual estágio de execução do referido convênio e sua previsão de término.
54.	 Determinou, por fim, após a coleta dessas informações, que nova instrução fosse elaborada com a atualização das conclusões e da proposta de encaminhamento.  
Retrospecto acerca dos débitos apurados
Débito de R$ 3.276.449,99 - valores transferidos ao município de Itajaí por meio do Convênio 305/2005 (peça 98 do TC Processo 028.491/2013-0) 
55.	 Em relação ao Convênio TT-305/2005, firmado entre o DNIT e o município de Itajaí em 30/12/2005, com início e término de vigência respectivamente em 31/1/2006 e 25/1/2009 (peça 2, p. 1 do TC Processo 028.491/2013-0) , foram transferidos os seguintes valores e respectivas datas (peça 98 do TC Processo 028.491/2013-0) :
	Parcela
	Data
	Valor (R$) 

	1
	6/10/2006
	1.275.459,94

	2
	11/1/2008
	2.000.990,05

	total
		3.276.449,99

Débito de R$ 419.556,77 - serviços refeitos em decorrência da paralisação das obras (peça 24, p. 191 do TC Processo 028.491/2013-0 e peça 25, p. 95-96, e p. 101 do TC Processo 028.491/2013-0) 
56.	 Vale lembrar como se chegou ao débito de R$ 419.556,77, decorrente dos serviços deteriorados em função da interrupção das obras de implantação da Via Expressa Portuária. As obras foram interrompidas em outubro de 2008, quando a empresa Coneville paralisou a execução dos serviços, e foram retomadas em junho de 2010, com a celebração do Termo de Cooperação 394/2010 entre o DNIT e o Exército Brasileiro. 
57.	 Por meio do 1º Relatório de Revisão de Projeto, de fevereiro de 2012, o 10º Batalhão de Engenharia e Construção definiu os quantitativos que deveriam ser refeitos para os seguintes serviços (peça 25, p. 95-96 do TC Processo 028.491/2013-0) : a) regularização de subleito; b) base de macadame; c) base de brita graduada; e d) imprimação. Os preços unitários desses serviços encontram-se no quadro demonstrativo acostado à peça 25, p. 101 do TC Processo 028.491/2013-0. 
58.	 Assim, tem-se os seguintes valores para os serviços deteriorados em decorrência da paralisação das obras:
	Serviço
	Unidade
	Preço unit. (R$/unid.) 
	Quantidade
	Preço total

	Regularização subleito
	m²
	0,72
	10.352,6
	7.453,87

	Base de macadame
	m³
	93,26
	2.774,68
	258.766,65

	Base de brita graduada
	m³
	79,13
	1.602,24
	126.785,25

	Imprimação
	m²
	3,17
	8.376,00
	26.551,00

	total
		419.556,77

59. A data base deste débito é 11/12/2012, adotada de modo conservador, correspondente à data apresentada para o valor empenhado e liquidado de R$ 6.992.595,47, por ocasião da prestação de contas final do 10º Batalhão de Engenharia e Construção (peça 24, p. 191, TC Processo 028.491/2013-0) .
Débito de R$ 6.573.038,70 - valor empenhado e liquidado até 11/12/2012 no âmbito do Termo de Cooperação 394/2010 (peça 24, p. 191 do TC Processo 028.491/2013-0) 
60. Em relação ao Termo de Cooperação 394/2010, firmado entre o DNIT e o 10º Batalhão de Engenharia e Construção do Exército em 10/5/2010, com vigência de 699 dias a partir da data de liberação do crédito (peça 23, p. 70-74 do TC Processo 028.491/2013-0) , foi empenhado e liquidado até 11/12/2012 o valor de R$ 6.992.595,47, conforme prestação de contas final apresentada ao DNIT em 17/1/2013, em que pese o erro na data do documento (peça 24, p. 157 e p. 191 do TC Processo 028.491/2013-0) . 
61.	 Desse valor deve-se subtrair a quantia de R$ 419.556,77, referente aos serviços refeitos devido à deterioração em função da paralisação das obras, de responsabilidade solidária do Sr. Volnei Morastoni e do município de Itajaí.  
	Valor
	Valor (R$) 

	Montante empenhado e liquidado até 11/12/2012 no âmbito do TC 394/2010
	6.992.595,47

	Valor correspondente aos serviços refeitos em decorrência da deterioração das obras paralisadas 
	419.556,77

	total
	6.573.038,70

Débito de R$ 23.310.644,00 - valores destinados às desapropriações por meio do TC 421/2010 (peça 99, p. 5 do TC Processo 028.491/2013-0) 
62.	 Em relação às desapropriações, por meio do Termo de Compromisso 421/2010, firmado entre o DNIT e o município de Itajaí em 21/6/2010, com prazo de vigência de 240 dias, foram transferidos os seguintes valores e respectivas datas (peça 99, p. 5 do TC Processo 028.491/2013-0) :
	Parcela
	Data
	Valor (R$) 

	1
	24/3/2011
	3.920.000,00

	2
	1/8/2011
	3.920.000,00

	3
	24/10/2012
	3.920.000,00

	4
	23/6/2016
	11.550.644,00

	total
		23.310.644,00

Retrospecto acerca das responsabilidades
63.	 As responsabilidades pelos débitos apontados foram atribuídas da seguinte maneira: 
	Responsáveis
	Origem 
	Valor (R$) 

	Volnei Morastoni e município de Itajaí/SC
	Recursos transferidos por meio do Convênio TT 305/2005
	3.276.449,99

		Recursos gastos na recuperação de serviços deteriorados por falta de ações protetivas no âmbito do Termo de Cooperação 394/2010
	419.556,77

	Município de Itajaí/SC
	Recursos recebidos a fim de promover as desapropriações necessárias à construção da Via Expressa Portuária, no âmbito do Termo de Compromisso 421/2010
	23.310.644,00

		Recursos aplicados pelo 10º Batalhão de Engenharia e Construção do Exército por meio do Termo de Cooperação 394/2010
	6.573.038,70

Situação dos serviços degradados em decorrência da paralisação das obras no período de outubro de 2008 a junho de 2010
64.	 A informação apresentada acerca dos serviços degradados encontra-se na nota técnica 1/2021, de 8/11/2021 (peça 83, p. 1-6) . No entanto, não está claro se esses serviços guardam relação com aqueles apontados em decorrência da paralisação que houve entre 2008 e 2010.  
65.	 No que diz respeito à parte da via deteriorada, o município de Itajaí informou que está em tratativas com o DNIT para efetuar os reparos necessários, colocando-se a disposição para alocar recursos próprios, na impossibilidade de execução pela Autarquia (peça 83, p. 6) .
66.	 E continuou (peça 83, p. 6) : 
[...] havendo a conclusão do trecho em obras e realizando os devidos reparos no pavimento deteriorado, o município pretende começar a liberar o tráfego de caminhões, no trecho da primeira etapa parcial já concluída, que embora não contempla a obra de arte de transposição do rio Itajaí-Mirim, dará funcionalidade ao trecho já executado [...]
67.	 Apresentou o ofício 582/2021, de 2/9/2021, enviado ao DNIT, por meio do qual registrou a necessidade de reparos no pavimento e nas barreiras New Jersey. Juntou fotos e solicitou que, na impossibilidade de execução dos serviços pelo DNIT, o município fosse expressamente autorizado a executar os reparos (peça 83, p. 43-45) .
Situação atual das desapropriações e execução dos serviços de implantação da Via Expressa Portuária de Itajaí
68.	 Em relação às desapropriações, mediante ofício 362/2021/GABPREF, de 10/6/2021, o município de Itajaí informou os seguintes valores realizados/a realizar (peça 79, p. 8) : 
	Desapropriações realizadas
	Desapropriações a realizar (previsão) 

	R$ 18.760.007,93
	R$ 19.970.000,00

69. Por meio da Nota Técnica 1/2021, de 8/11/2021, a Comissão de Desapropriação dos imóveis situados ao longo da Via Expressa Portuária apresentou quatro contratos que denotam investimentos de infraestrutura relacionados à desapropriação. Juntos, esses contratos remontam a quantia de R$ 4.867.348,55 (peça 83, p. 2 e p. 7-39) .
70.	 Destacou o reassentamento de 69 famílias (peça 83, p. 2) . Informou acerca da necessidade de desapropriar 13 imóveis localizados em uma extensão de 1.300 metros entre as ruas Francisco Reis e Gustavo Bernedt. Acrescentou que no traçado parcial de um total de 181 imóveis, resta desapropriar 14 (peça 83, p. 4) . Frisou que a defasagem de valores dos imóveis a serem desapropriados gera sérias dificuldades nas negociações (peça 83, p. 5) . 
71. Em resposta ao ofício DNIT 192981/2021/CET-SC/SER-SC, de 21/12/2021 (peça 88, p. 9) , o município de Itajaí registrou, em 28/12/2021, por meio do ofício 879/2021/GABPREF, que havia adequado o Plano de Trabalho do TC 421/2010, suprimindo o repasse da parcela federal no valor de R$ 4.785.956,00, devido à falta de previsão orçamentária prevista na LOA 2021 e PLOA 2022, de modo que o valor final total do Termo de Compromisso passou a R$ 23.310.644,00. Reforçou o pedido de prorrogação de prazo do instrumento para 13/02/2023 (peça 88, p. 12) .
72. Em 25/1/2022, por meio da Comunicação Interna 12/2021, a Secretaria de Desenvolvimento Urbano e Habitação do município de Itajaí informou que faltavam 11 imóveis para serem desapropriados no trecho parcial da 1ª Etapa da obra (peça 88, p. 1) 
73.	 O município reafirmou as dificuldades que vem enfrentando na continuidade das desapropriações devido à desatualização dos valores previstos para a indenização dos terrenos e reforçou que permanecia do aguardo da autorização do DNIT para alterar o traçado da Via Portuária (peça 88, p. 13) .
74.	 Em 7/4/2021, o município de Itajaí comunicou ao DNIT que havia contratado a empresa Riskalla para atualizar o Relatório Genérico de Valores (RGV) . Cobrou posicionamento do DNIT no tocante à municipalização da Via Expressa e à alteração do traçado da obra (peça 93, p. 3-4) .
75.	 Em 5/6/2022, o município informou ao TCU que havia concluído o RGV, enviando-o para análise do DNIT em 18/5/2022. As questões referentes à alteração do traçado e à municipalização da Via Expressa continuam sem definição (peça 97-99) .  
Situação atual da Execução da Via Expressa Portuária e previsão de conclusão
76. Segundo o município de Itajaí, conforme exposto no ofício 362/2021/GABPREF, de 10/6/2021, endereçado ao DNIT, a proposta de alteração do traçado da Via Expressa trará uma economia de cerca de R$ 30.000.000,00 sem perder a funcionalidade. Pretende-se substituir o elevado previsto, com custo de R$ 50.000.000,00, por uma ponte, ao custo de R$ 15.000.000,00. Por outro lado, o gasto com desapropriação passará de R$ 6.000.000,00 para R$ 11.000.000,00 (peça 79, p. 9 e peça 83, p. 4-5) . 
77.	 Em 7/4/2022, o município informou que o Termo de Compromisso 421/2010 foi prorrogado para 13/2/2023. Acrescentou que as questões referentes à municipalização da Via Expressa, a autorização para alteração do traçado da obra e as desapropriações não haviam evoluído (peça 93, p. 1-2) .
CONCLUSÃO
78.	 Em fevereiro de 2021 o TCU teve conhecimento da prorrogação do Termo de Compromisso 421/2010 e da retomada das obras da Via Expressa do Porto de Itajaí, o que motivou novas diligências ao DNIT e ao município de Itajaí com vistas a obter informações acerca: a) do estágio atual de execução do convênio e sua previsão de término; b) da evolução das desapropriações que impediam a conclusão das obras; e c) da recuperação da via de tráfego deteriorada em razão da falta de ações preventivas. 
79.	 Após mais de um ano e meio, e sucessivas solicitações de prorrogação de prazo por parte do município de Itajaí, nota-se que não foram apresentadas informações precisas acerca das desapropriações ou da conclusão das obras da Via Expressa. Embora a vigência do Termo de Compromisso 421/2010 tenha sido prorrogada até 13/2/2023, não há informações concretas acerca da conclusão das desapropriações e da execução dos serviços. 
80.	 O município de Itajaí noticiou que sequer foi avaliada por parte do DNIT a solicitação de alteração do traçado da obra, pré-requisito para a continuidade das desapropriações. Tampouco houve a municipalização da Via Expressa. 
81.	 Conforme relatado no documento de atualização do Relatório Genérico de Valores (RGV) , de maio de 2022 (peça 98, p. 5-74) , o primeiro RGV é de abril de 2011, passando por atualizações em 2013, 2017, e por fim 2022 (peça 98, p. 11) . A morosidade nas desapropriações contribui para o encarecimento destas. Os imóveis, valorizados com o passar do tempo, exigem que o RGV seja revisto periodicamente. 
82. O convênio de delegação TT 305/2005, firmado em 31/12/2005, teve sua vigência encerrada em 2010 sem que as obras da 1ª etapa fossem concluídas.
83. Em seguida, tratativas para viabilizar a continuidade dos serviços resultou no Termo de Cooperação 394/2010, celebrado em 10/5/2010 entre o DNIT e o Exército Brasileiro. Uma vez mais as obras foram interrompidas em agosto de 2012 em função de desapropriações não consumadas.
84.	 Ainda no ano de 2010, o DNIT e a prefeitura de Itajaí celebraram o Termo de Compromisso 421/2010 visando realizar as desapropriações de imóveis para a implantação da 1ª etapa da Via Expressa Portuária, o que não ocorreu até o momento.
85.	 Em suma, entre 2006 e 2016 foram transferidos ao município de Itajaí R$ 33.579.689,46, da seguinte maneira:
	Instrumento
	Período
	Valor (R$) 

	Convênio TT 305/2005
	2006-2008
	3.276.449,99

	Termo de Cooperação 394/2010
	2010-2012
	6.992.595,47

	Termo de Compromisso 421/2010
	2011-2016
	23.310.644,00

86.	 Portanto, passados quase dezessete anos da assinatura do Convênio TT 305/2005, e transferidos R$ 33.579.689,46 ao município de Itajaí, a 1ª etapa de implantação da Via Expressa Portuária parece estar longe de ser concluída, uma vez que parte do traçado do trecho de 3,9 quilômetros e a obra de arte a ser executada (elevado ou ponte) sequer estão definidos. Além disso, conforme informado pelo município, prevê-se que ainda devem ser realizadas desapropriações no montante de R$ 19.970.000,00 (peça 79, p. 8) . 
87.	 Deste modo, conclui-se que, desde a análise empreendida em 27/8/2020 (peça 64) , não houve evolução nas obras e nas desapropriações que pudesse alterar o entendimento ali exposto. Assim, a despeito de entendimento parcialmente contrário do MP-TCU, propor-se-á a renovação do encaminhamento elaborado em 27/8/2020. Por fim, registre-se que à luz da Resolução-TCU 344/2022, no caso em tela, não ocorreu a prescrição das pretensões punitiva e de ressarcimento, conforme avaliação dos itens 35-49 desta instrução. 
88.	 Vale destacar, ainda, que, em resposta à citação materializada por meio do ofício 448/2018 (peça 6) , o Sr. Volnei solicitou, entre outros pontos, 'audiência para sua inquirição presencial, para que possa expor pessoalmente os fatos nesta esfera administrativa' (peça 23, p. 43) . Propor-se-á que tal audiência seja deferida como pedido de sustentação oral.  
PROPOSTA DE ENCAMINHAMENTO
89. Diante do exposto, submetem-se os autos à consideração superior, propondo:
89.1. O não acolhimento das alegações de defesa apresentadas pela Prefeitura Municipal de Itajaí/SC (CNPJ 083.102.277/0001-52) e por seu atual Prefeito Volnei José Morastoni (CPF XXX.851.739-XX) .
89.2. Com fundamento no art. 12, § 1º da Lei 8.443/1992, c/c o art. 201, § 1º, do Regimento Interno/TCU, fixar novo e improrrogável prazo para que o Município de Itajaí/SC recolha os débitos apurados aos cofres do Tesouro Nacional, atualizados monetariamente a partir das datas discriminadas, até a data dos efetivos recolhimentos:
Irregularidade: não comprovação da regularidade no emprego dos recursos recebidos para as desapropriações necessárias à construção da via expressa portuária do Porto de Itajaí e não efetivadas e aqueles utilizados pelo Exército Brasileiro, no âmbito do Termo de Cooperação 394/2010.
Débito: valores históricos e datas de ocorrência
	Data da ocorrência
	Valor R$

	24/3/2011
	3.920.000,00

	1/8/2011
	3.920.000,00

	24/10/2012
	3.920.000,00

	11/12/2012
	6.573.038,70

	23/6/2016
	11.550.644,00

Valor atualizado até 20/10/2022: R$ 49.722.160,00 (peça 106, p. 1-3) .
89.3. Com fundamento nos arts. 1º, inciso I, 16, inciso III, alíneas 'b' e 'c', 19, caput, e 23, inciso III, da Lei 8.443/1992, c/c os arts. 1º, inciso I, 209, incisos II e III, 210 e 214, inciso III, do Regimento Interno/TCU, julgar irregulares as contas do atual Prefeito de Itajaí/SC Volnei José Morastoni (CPF XXX.851.739-XX) e condená-lo ao pagamento das quantias a seguir especificadas, com a fixação do prazo de quinze dias, a contar das notificações, para comprovar, perante o Tribunal (art. 214, inciso III, alínea 'a', do Regimento Interno) , o recolhimento da dívida aos cofres do Tesouro Nacional, atualizada monetariamente e acrescida dos juros de mora, calculados a partir da data discriminada, até a data dos recolhimentos, na forma prevista na legislação em vigor, abatendo-se, na oportunidade, os valores já ressarcidos, em razão das seguintes irregularidades:
Irregularidade: não cumprimento do objeto do convênio TT-305/2005, firmado com o Dnit, e do dispêndio de recursos pelo Exército Brasileiro, no âmbito do termo de cooperação 394/2010, para recuperação de parcela da obra deteriorada por falta de ações protetivas por parte do município de Itajaí/SC.
Débito: valores históricos e datas de ocorrência
	Data da ocorrência
	Valor R$

	6/10/2006
	1.275.459,94

	11/1/2008
	2.000.990,05

	11/12/2012
	419.556,77

Valor atualizado até 20/10/2022: R$ 8.556.232,00 (peça 106, p. 4-5) .
89.4. Aplicar ao Prefeito Municipal de Itajaí/SC Volnei José Morastoni (CPF XXX.851.739-XX) a multa prevista no art. 57, da Lei 8.443/1992, fixando-lhe o prazo de quinze dias a contar da notificação, para que comprovem, perante o Tribunal, o recolhimento da referida quantia aos cofres Tesouro Nacional, atualizada monetariamente a partir da data do Acórdão até a do efetivo recolhimento, se for paga após o vencimento, na forma da legislação em vigor.
89.5 Autorizar, desde logo, a cobrança judicial da dívida do Sr.  Volnei José Morastoni nos termos do art. 28, inciso II, da Lei 8.443/1992, caso não atendida a notificação.
89.6. Autorizar, caso requerido, o pagamento da dívida do Sr.  Volnei José Morastoni em até 36 (trinta e seis) parcelas mensais e consecutivas, nos termos do art. 26 da Lei 8.443/1992 c/c o art. 217 do Regimento Interno/TCU, fixando-lhe o prazo de quinze dias, a contar do recebimento da notificação, para comprovar perante o Tribunal o recolhimento da primeira parcela, e de trinta dias, a contar da parcela anterior, para comprovar o recolhimento das demais parcelas, devendo incidir sobre cada valor mensal, atualizado monetariamente, os juros de mora devidos, na forma prevista na legislação em vigor, alertando o responsável de que a falta de comprovação do recolhimento de qualquer parcela importará o vencimento antecipado do saldo devedor, nos termos do art. 217, § 2º, do Regimento Interno/TCU.
89.7 Deferir como pedido de sustentação oral a solicitação de audiência feita pelo Prefeito Volnei José Morastoni para inquirição presencial, para que possa expor pessoalmente, ou por procurador devidamente constituído, os fatos nesta esfera administrativa e controladora, nos termos do art. 168 do Regimento Interno/TCU.
89.8 Encaminhar cópia do acórdão ao Procurador-Chefe da Procuradoria da República em Santa Catarina, nos termos do § 3º do art. 16 da Lei 8.443/1992 c/c o § 7º do art. 209 do RI/TCU, para adoção das medidas que entender cabíveis, alertando-o de que o voto e o relatório da deliberação podem ser consultados no endereço www.tcu.gov.br/acordaos".
O MP/TCU, representado pelo procurador Marinus Eduardo de Vires Marsico, assim se pronunciou[footnoteRef:3]: [3:  Peça 68.] 
"Cuidam os autos de tomada de contas especial decorrente de representação originada em relatório de auditoria do Tribunal de Contas do Estado de Santa Catarina (TCE/SC) , que examinou a Concorrência Pública 3/2006, cujo objetivo foi a execução das obras da Via Expressa Portuária do Município de Itajaí/SC.
 	A conversão da referida representação se deu por deliberação do TCU, nos termos do Acórdão 1703/2018-TCU-Plenário, que, além da mencionada medida, determinou a citação do município de Itajaí/SC e de Volnei José Morastoni, Prefeito Municipal, na gestão de 2005 a 2008 e a partir de 1/1/2017.
As citações alcançaram de forma diferenciada cada uma das duas pessoas acima referidas, de acordo com as irregularidades que foram devidamente identificadas e delimitadas no aludido acórdão.  
Assim, pelo valor indicado na deliberação, o município foi citado individualmente 'em razão dos recursos recebidos a fim de promover as desapropriações necessárias à construção da via expressa portuária do porto de Itajaí e dos recursos despendidos pelo Exército Brasileiro no âmbito do termo de cooperação 394/2010 celebrado entre esse órgão e o Dnit'.
Já a citação solidária se deu 'em razão da não conclusão do convênio TT 305/2005 firmado com o Dnit [cujo objeto era a implantação da 1ª etapa da via portuária de Itajaí] e dos recursos despendidos pelo Exército Brasileiro no âmbito do termo de cooperação 394/2010, celebrado entre esse órgão e o Dnit, na recuperação de parcela da obra deteriorada por falta de ações protetivas por parte do município de Itajaí/SC'.
Ambos apresentaram alegações de defesa.
	Após o exame dos elementos trazidos ao processo, a Seinfra/PortoFerrovia propôs o seguinte encaminhamento, no essencial:
a) rejeitar as alegações de defesa apresentadas pelos responsáveis;
b) fixar novo e improrrogável prazo para que o Município de Itajaí/SC recolha os débitos indicados em tabela da instrução, com fundamento no art. 12, § 1º da Lei 8.443/1992, c/c o art. 201, § 1º, do Regimento Interno/TCU;
c)	julgar irregulares as contas de Volnei José Morastoni, com base no arts. 1º, inciso I, 16, inciso III, alíneas 'b' e 'c', 19, caput, e 23, inciso III, da Lei 8.443/1992, condenando-o ao pagamento das importâncias indicadas na instrução, bem assim aplicando-lhes a multa prevista no art. 57 da referida lei.
	Concordamos com a unidade técnica no tocante à rejeição das alegações de defesa apresentadas pelo município e a consequente fixação de novo e improrrogável prazo para o recolhimento do débito, pelos argumentos apresentados na instrução, associados aos fundamentos constantes no voto condutor do mencionado Acórdão 1703/2018-TCU-Plenário, assentados, em especial, nos tópicos III e IV, em que se discorreu acerca dos benefícios auferidos do ente federado.
	Em relação ao gestor, com as devidas vênias à Seinfra, entendemos que as situações excepcionais por que passou o município, conforme narrado na peça de defesa, formam um quadro de anormalidade capaz de afastar a imputação de débito ao administrador.
	Antes de avançarmos no exame da defesa, vale pontuar que o convênio TT 305/2005 previa a contrapartida municipal de 30% do valor do convênio, correspondendo a aproximadamente R$ 6,8 milhões. O objeto foi assim especificado no termo da avença: 'construção de uma via de acesso seletivo para veículos de carga, ligando a BR-101/SC à área do Porto de Itajaí, com início na BR-101/SC junto ao canal do Rio Itajaí Mirim e término na Rua Curt Hering, com uma extensão de 3,9 km, incluindo um viaduto [de 400m] sobre o Rio Itajaí Mirim [1ª Etapa da Via Expressa Portuária]' (peça 18 do TC-Processo 028.491/2013-0, anexo) .
	Além da contrapartida, o município ficou responsável pelos procedimentos relativos à desapropriação das áreas afetas ao projeto, conforme estabelecido na cláusula sexta do mencionado ajuste.
	O convênio foi sucessivamente prorrogado até 25/1/2009. O Contrato celebrado com a Construtora Coneville Ltda. para a execução do objeto foi revogado em setembro de 2009, ocasião em que o percentual de execução das obras era de 15,76%.
    A defesa de Volnei José Morastoni traz, em essência, as seguintes ocorrências que teriam impactado profundamente o fluxo normal de execução das avenças em exame:
a) a alocação de vultosos recursos financeiros do município para obras emergenciais não previstas ao tempo da celebração do convênio em tela, destinados à contenção do avanço de água de cunho salino na estação de captação, situação que afetava toda a população; 
b) a decisão judicial favorável à licitante que foi inabilitada no procedimento licitatório para a construção da Via Expressa Portuária de Itajaí, que deu origem à contratação da empresa Coneville Serviços e Construções Ltda., ocasionado suspensão na execução contratual e posteriormente culminando com a decisão de revogar o certame;
c) 'a pior enchente da história do município de Itajaí', que atingiu mais de 80% de todo o perímetro da cidade e que devastou dois dos quatro berços do Porto, configurando uma situação de calamidade pública, exigindo ações emergenciais para 'amenizar o caos ocorrido na cidade, após o assolamento da enchente';
d) ausência de recursos para as desapropriações.
A instrução da Seinfra reconhece o peso e efeito dos acontecimentos a ponto de consignar que os 'problemas relatados pelo gestor e pelo município foram de fato graves'. Em umas das passagens, afirma:
67.	   Em relação às obras não concluídas da obras da Via Expressa Portuária, verifica-se ter havido dificuldades financeiras enfrentadas pela gestão municipal para retomada das obras, diante do impacto causado por fenômenos naturais e climáticos imprevistos, como a necessidade emergencial de implantação de barragem no Canal de Retificação do Rio Itajaí-Mirim, para impedir a entrada de cunha salina do oceano na estação de captação de água, preservando o serviço essencial de abastecimento de água, em 2006, e para reparar os danos causados em grande extensão do território do município pelas grandes enchentes de 2008, eventos notórios e confirmados por ampla divulgação da mídia, à época. (grifo acrescido) 
Contudo, em seu juízo valorativo, apesar de reconhecer a gravidade dos fatos, afirma que eles 'não podem ser considerados como causa exclusiva da inadimplência do convênio'. Prossegue, assinalando que, no intervalo entre 2006 e 2008, 'a necessidade de conter o avanço da cunha salina, cujo custo não foi trazido aos autos e nem se demonstrou a indisponibilidade de recursos financeiros por parte do município, e o Mandado de Segurança promovido por um licitante da Concorrência 3/2006, não podem ser considerados suficientes para justificar a inadimplência do ente no aludido convênio'.  
Com certa razão, a instrução aponta fragilidade na defesa, ao deixar de trazer ao feito dados contemporâneos aos fatos acerca da saúde financeira do município, a fim de produzir seguro convencimento da extensão das dificuldades do município em alocar os recursos para a satisfação das medidas a seu cargo.
Não obstante esta anotação, cremos que há consideráveis elementos nos autos que nos levam à conclusão de importante comprometimento das finanças municipais. Calha destacar, a esse respeito, que a defesa do gestor produziu detalhado quadro informando acerca dos diversos contatos com o governo federal para a redução da contrapartida que lhe cabia, o que foi negado de início, mas, com o decurso dos meses, ante o aumento das dificuldades do município, segundo os registros, o 'próprio DNIT reconheceu que não teria como exigir nem esses 20% de contrapartida'. Meses depois, foram tabuladas as condições que culminaram com a efetiva redução da contrapartida (vide peça 23, pp 6 e 7) .
Esse conjunto de ações concretas do município, buscando, ao longo dos meses, a redução da contrapartida, parece-nos indicar com boa segurança a real dificuldade alegada pelo município, particularmente diante da primeira situação emergencial decorrente da salinidade da água que abastecia a população, ensejando a contratação de obras emergenciais, que teria obrigado o município a transferir recursos financeiros consideráveis. Cremos que tais elementos não podem ser desprezados e formam um quadro coerente de convencimento. Esse é um cenário diferente do que visto em diversos processos na Corte em que o gestor alega, a posteriori, dificuldades financeiras, sem demonstrar medidas concretas adotadas a tempo que comprovassem as dificuldades por que passava.
	Em relação aos prejuízos decorrentes da falta de proteção dos serviços que já tinham sido executados, a instrução não acolhe a alegação da defesa relativa aos efeitos da enchente de novembro de 2008, assinalando que as obras já estavam paralisadas desde janeiro de 2008, por conta do atraso nas desapropriações.
	Cremos, porém, que algumas argumentações de defesa merecem ser sopesadas. Uma delas já foi aqui considerada e diz respeito às dificuldades financeiras do município decorrentes da obra emergencial para a contenção da salinidade da água. Especificamente acerca das obrigações de contrapartida municipal relativas ao Convênio TT 305/2005, o gestor afirma que somente em julho de 2008 conseguiu-se a redução para 4,46%, e que da efetiva redução, em julho, até o evento climático de novembro passaram-se apenas quatro meses.
 	Embora essa afirmação conflite com outra informação no feito, de que a redução da contrapartida teria ocorrido em maio com a publicação do 4º aditivo ao convênio, a diferença de dois meses não nos parece ser relevante, e indica que apenas em estágio avançado do primeiro semestre de 2008 a questão da contrapartida foi resolvida. Nesse contexto temporal, o gestor informa que esteve à frente da administração municipal apenas até 31/08/2008. O quadro de dificuldades financeiras e os poucos meses entre a paralização da obra e o fim da gestão do responsável, compõem cenário que atenua substantivamente a percepção de omissão culposa do gestor. 
Há outra questão que reputamos relevante sob o prisma da responsabilização e que nos parece não ter sido abordada. O gestor indaga que tipo de proteção evitaria a deterioração dos serviços executados, em face da proporção da enchente que assolou o município. Tal ponderação tem densidade e acaba por produzir reflexão acerca do nexo de causalidade entre a conduta e o resultado. Os danos causados pela enchente foram acentuados e agudos, atingindo fortemente o Porto e mais de 80% da área física do município, conforme os dados trazidos na defesa, incluindo matérias divulgadas na mídia nacional. Em juízo valorativo marcado pela cautela, temos dificuldade de concluir que os serviços executados estariam efetivamente imunes aos danos do evento climático, caso o gestor tivesse adotado medidas de proteção para as obras realizadas, lembrando que o administrador não tinha como antever tal evento, pela imprevisibilidade, e encontrava-se em cenário marcado por limitações financeiras dos cofres municipais. 
	Todos esses elementos aqui considerados nos fazem divergir da compreensão da Seinfra de que houve omissão caracterizadora de erro grosseiro. Cremos que houve várias circunstâncias excepcionais e imprevistas que dificultaram sobremaneira a condução regular e normal das ações administrativas, descaracterizando um quadro de conduta culposa determinante para a produção dos resultados danosos. A nosso ver, a imputação de débito ao gestor, no contexto aqui relatado, seria juízo de exacerbado rigor, medida que não se afeiçoa à aplicação do melhor direito.  
	 Com essas considerações, divergimos pontualmente da proposta da unidade, relativamente ao prefeito, propondo que suas contas sejam julgadas regulares com ressalva, com fundamento nos arts. 1º, inciso I, 16, inciso II, 18 e 23, inciso II, da Lei 8.443/1992, dando-lhe quitação parcial.
	É a manifestação deste representante do Ministério Público junto ao TCU".
É o relatório.

Cleberson das Neves (OAB/SC 28.060), representando o município de Itajaí/SC; Artur Nitz Neto (OAB/SC 40.129), representando Volnei José Morastoni.

Procurador Marinus Eduardo De Vries Marsico.

TOMADA DE CONTAS ESPECIAL. DESVIO DE FINALIDADE COM BENEFÍCIO DO MUNICÍPIO. NOVO E IMPRORROGÁVEL PRAZO PARA RECOLHIMENTO DO DÉBITO. SITUAÇÕES EMERGENCIAIS QUE RESTRINGIRAM A SITUAÇÃO FINANCEIRA DO MUNICÍPIO E A CAPACIDADE DE OPERACIONAL DOS GESTORES. ACOLHIMENTO DAS ALEGAÇÕES DE DEFESA DO RESPONSÁVEL. JULGAMENTO DAS CONTAS REGULARES COM RESSALVAS, COM QUITAÇÃO. COMUNICAÇÕES.

TOMADA DE CONTAS ESPECIAL (TCE)

Unidade de Auditoria Especializada em Infraestrutura Portuária e Ferroviária (AudPortoFerrovia).

Em exame, tomada de contas especial decorrente de conversão de processo de representação determinada pelo Tribunal por meio do Acórdão 1703/2018-TCU-Plenário, de minha relatoria, que apreciou a gestão das obras da via expressa portuária do município de Itajaí/SC, a partir do relatório de auditoria encaminhado pelo Tribunal de Contas do Estado de Santa Catarina (TCE/SC) .
A conversão teve por fundamento irregularidades identificadas pelo TCE/SC na execução do contrato 166/2006, firmado entre a Construtora Coneville Serviços e Construções Ltda. e o município, para a consecução das obras da via expressa portuária, conforme convênio TT 305/2005.
Para esse fim, o Departamento Nacional de Infraestrutura de Transportes (DNIT) repassou ao município os montantes de R$ 1.275.459,94, em 6/10/2006, e R$ 2.000.990,05, em 11/1/2008.
O objeto pactuado foi especificado como "construção de uma via de acesso seletivo para veículos de carga, ligando a BR-101/SC à área do Porto de Itajaí, com início na BR-101/SC junto ao canal do Rio Itajaí Mirim e término na Rua Curt Hering, com uma extensão de 3,9 km, incluindo um viaduto [de 400m] sobre o Rio Itajaí Mirim (1ª Etapa da Via Expressa Portuária) ".
O convênio esteve em vigência até 25/1/2009. O contrato 166/2006 foi revogado pelo município de Itajaí/SC, em 10/9/2009, em razão de decisão judicial em ação de auditoria de uma das licitantes, que, após ser inquirida pelo município a manter sua proposta, manifestou desinteresse em firmar contrato para continuar a execução dos serviços de engenharia.
Naquele momento, o percentual de execução das obras era de 15,76%. 
Em maio de 2010, o DNIT firmou com o Exército Brasileiro (EB) o termo de cooperação 394/2010, para dar continuidade às obras não concluídas, e, em julho de 2011, o novo executante propôs o refazimento parcial dos serviços realizados pela Construtora Coneville Serviços e Construções Ltda., no que foi atendido pela autarquia.
 Na sequência, em agosto de 2011, o EB registrou que o cronograma das obras estava atrasado em razão da morosidade no processo de desapropriações, sob a responsabilidade do município, e esse fato foi apontado como o principal entrave à continuidade dos trabalhos.
Em agosto de 2012, as obras foram paralisadas, com a desmobilização das equipes de engenharia do EB, que apresentou, em janeiro de 2013, a prestação de contas dos serviços executados. A vistoria final das obras ocorreu em fevereiro de 2014, concluindo-se que o objeto executado estava em plena conformidade com o projeto, as instruções, o plano de trabalho e as especificações previstas. 
Conforme consignei na proposta de deliberação condutora do Acórdão 1703/2018-TCU-Plenário, não estava esclarecido, naquele momento, se os procedimentos relativos às desapropriações deixaram de ser adotados ou se, no decorrer dos acontecimentos, houve algum tipo de embaraço. 
Assim, após a realização de diligências, o responsável pelas desapropriações foi ouvido em audiência. Em suas razões de justificativa comprovou que as desapropriações foram realizadas com os recursos que lhe foram disponibilizados, sem indícios de malversação.
Diante (i) da constatação de que as desapropriações não serviram à consecução do objeto do convênio TT 305/2005 e (ii) da incerteza sobre a conclusão da obra e da possibilidade de os imóveis adquiridos virem a ser utilizados em finalidade diversa, que não a construção da via expressa portuária, considerei que o município de Itajaí/SC deveria ser acionado para a restituição dos recursos federais transferidos.
Em relação aos recursos aplicados pelo EB, constatou-se que eles não contribuíram para a realização da via de acesso portuário, conforme relatório que mostra que os serviços executados resultaram em intervenções urbanas locais, não servindo, mesmo que de modo parcial, para viabilizar o acesso ao porto do município de Itajaí/SC. 
Como esses serviços beneficiaram exclusivamente o município, sem conexão com o objetivo pactuado no convênio, considerei que esses valores deveriam ser restituídos aos cofres da União pelo ente federado. 
Por fim, quanto aos recursos empregados para a execução dos serviços prestados pela Construtora Coneville Serviços e Construções Ltda., ante a não conclusão do objeto do convênio TT 305/2005, propus a citação do município de Itajaí/SC solidariamente com o Sr. Volnei José Morastoni.
Nesses termos, o Tribunal, por meio do Acórdão 1703/2018-TCU-Plenário, autorizou as seguintes citações:
"9.2.1. a citação do município de Itajaí/SC, em solidariedade com o Sr. Volnei José Morastoni, em razão da não conclusão do convênio TT 305/2005 firmado com o Dnit e dos recursos despendidos pelo Exército Brasileiro no âmbito do termo de cooperação 394/2010, celebrado entre esse órgão e o Dnit, na recuperação de parcela da obra deteriorada por falta de ações protetivas por parte do município de Itajaí/SC, para que, no prazo de 15 (quinze) dias, contados do recebimento das comunicações, apresentem alegações de defesa ou recolham aos cofres do Tesouro Nacional as quantias a seguir especificadas, atualizadas monetariamente e acrescidas de juros de mora das datas indicadas até a data do pagamento:
	Valor R$_da ocorrência_1.275.459,94
	6/10/2006

	2.000.990,05
	11/1/2008

	419.556,77
	11/12/2012

9.2.2. a citação do município de Itajaí/SC, em razão dos recursos recebidos a fim de promover as desapropriações necessárias à construção da via expressa portuária do porto de Itajaí e dos recursos despendidos pelo Exército Brasileiro no âmbito do termo de cooperação 394/2010 celebrado entre esse órgão e o Dnit, para que, no prazo de 15 (quinze) dias, contados do recebimento das comunicações, apresentem alegações de defesa ou recolham aos cofres do Tesouro Nacional as quantias a seguir especificadas, atualizadas monetariamente e acrescidas de juros de mora das datas indicadas até a data do pagamento:
	Valor R$_da ocorrência_3.920.000,00
	24/3/2011

	3.920.000,00
	1/8/2011

	3.920.000,00
	24/10/2012

	6.573.038,70
	11/12/2012

	11.550.644,00
	23/6/2016"

II
As citações dos responsáveis[footnoteRef:2] foram devidamente promovidas, e suas respostas[footnoteRef:3] foram analisadas pela unidade instrutiva, que elaborou instrução[footnoteRef:4] com as seguintes propostas de encaminhamento: [2:  Peças 5, 6, 7 e 9.]  [3:  Peças 17-58.]  [4:  Peças 65-66.] 
"a) o não acolhimento das alegações de defesa apresentadas pela Prefeitura Municipal de Itajaí/SC e pelo Sr. Volnei José Morastoni;
b) a fixação de novo e improrrogável prazo para que o Município de Itajaí/SC recolhesse os débitos apurados, decorrentes dos valores repassados por meio do Termo de Compromisso 421/2010 e do Termo de Cooperação 394/2010; e
c) o julgamento pela irregularidade das contas do Sr. Volnei José Morastoni, condenando-o ao pagamento do débito correspondente aos valores repassados por meio do Convênio 305/2005 e parte dos valores repassados por meio do Termo de Cooperação 394/2010, e aplicando-lhe a multa prevista no art. 57 da Lei 8.443/1992".
O MP/TCU[footnoteRef:5] concordou com a rejeição das alegações de defesa apresentadas pelo município e com a fixação de novo e improrrogável prazo para o recolhimento do débito e divergiu sobre a condenação do Sr. Volnei José Morastoni, propondo que suas contas sejam julgadas regulares com ressalva, dando-lhe quitação parcial. [5:  Peça 68.] 
Após a juntada de cópia do 14º termo aditivo de prorrogação de prazo ao termo de compromisso 421/2010 pelo Sr. Volnei José Morastoni e a informação de que foi assinada, em julho de 2020, ordem de serviço para a retomada das obras da via expressa, determinei, por meio de despacho[footnoteRef:6], a adoção de medidas saneadoras para averiguar a conclusão das desapropriações de imóveis e a retomada do empreendimento. [6:  Peça 74.] 
 Procedidas as diligências[footnoteRef:7], o município de Itajaí/SC informou[footnoteRef:8] que havia tratativas em andamento com o DNIT para a alteração do traçado original das obras com o objetivo de diminuir a necessidade de recursos e viabilizar a conclusão do empreendimento e que havia assumido os serviços de manutenção da via de tráfego. [7:  Peças 75, 76, 77 e 78.]  [8:  Peça 82.] 
O DNIT, por seu turno, expôs[footnoteRef:9] que havia estudos para a municipalização do trecho da via expressa portuária.  [9:  Peça 84.] 
22.	Com base nessas informações, o município de Itajaí/SC requereu concessão de novo prazo para envio de documentação adicional sobre a retomada do empreendimento e municipalização da via expressa portuária.
23.	Após o fim do novo prazo para entrega da documentação, o município informou[footnoteRef:10], em 8/2/2022, que todas as providências para a retomada da obra encontravam-se pendentes de resolução e que a municipalização da via, a autorização para alteração do seu traçado e a prorrogação do prazo do termo de compromisso 421/2010 dependiam de ações do DNIT. Assim, solicitou a concessão de adicionais sessenta dias para prover informações sobre essas três pendências e o andamento das desapropriações, sob sua responsabilidade. [10:  Peças 87 e 89.] 
24.	Expirado o prazo, o município informou[footnoteRef:11], em 7/6/2022, que o DNIT ainda não havia se manifestado sobre a municipalização da via e a alteração do seu traçado, mas que o termo de compromisso 421/2010 teria sido prorrogado até 13/2/2023. Acrescentou que havia encaminhado ao DNIT, em 18/5/2022, estudo atualizado sobre os valores de referência para as desapropriações e assentamentos, com recursos do termo de compromisso 421/2010 e que esse estudo ainda estaria em análise na autarquia. [11:  Peças 97 e 99.] 
25.	Assim, sugeriu[footnoteRef:12] que o Tribunal solicitasse ao DNIT as informações sobre as pendências para a retomada das obras da via expressa portuária. [12:  Peça 98.] 
26.	Por meio de despacho[footnoteRef:13], rememorei que a diligência originária continha três tópicos centrais: a realização de desapropriações que impediam a conclusão da obra; a recuperação da via de tráfego deteriorada em razão da falta de ações preventivas e o estágio atual de execução do convênio e sua previsão de término. O intuito da diligência era o de permitir a caracterização de responsabilidades e averiguação do débito. [13:  Peça 101.] 
27.	Por fim, concluí que o conjunto de documentos apresentados pelo DNIT e pelo município de Itajaí/SC, após as várias concessões de dilação de prazos para atendimento das notificações, já abordava os tópicos da diligência e oferecia elementos adicionais para a formação de juízo sobre o caso. Dessa forma, indeferi o pleito de prorrogação de prazo, que já excedia duzentos e dez dias, e determinei que a unidade instrutiva produzisse nova instrução, com atualização das conclusões e da proposta de encaminhamento. 
III
28.	A unidade instrutiva, preliminarmente, avaliou a ocorrência da prescrição da pretensão punitiva e de ressarcimento à luz da Resolução TCU 344/2022.
29.	Como marco inicial para a contagem do prazo prescricional, a unidade instrutiva definiu a data de 31/8/2015, momento em que o Tribunal tomou conhecimento dos fatos sob exame, a partir do recebimento do relatório de fiscalização encaminhado pelo TCE/SC, com base no art. 4º, IV, da resolução.
30.	A seguir, a unidade instrutiva elencou as diversas medidas saneadoras e notificações encaminhadas ao município de Itajaí/SC e ao DNIT para apurar o caso, que redundaram na prolação do Acórdão 1703/2018-TCU-Plenário e conversão da representação em tomada de contas especial, e fez referência às diversas instruções e despachos destes autos[footnoteRef:14] para concluir pela não ocorrência da prescrição, quinquenal e intercorrente, dando prosseguimento à análise da documentação encaminhada pelo município de Itajaí/SC e pelo DNIT. [14:  Peças 5, 6, 7, 9, 65, 66 e 68. ] 
31.	Em relação aos serviços degradados em decorrência da paralisação das obras no período de outubro de 2008 a junho de 2010, a unidade instrutiva não conseguiu assegurar se os serviços descritos na nota técnica DNIT 1/2021 guardam relação com aqueles apontados em decorrência da citada paralisação.
32.	Quanto às desapropriações, identificou diversas medidas adotadas pelo município de Itajaí/SC, tais como a realização de investimentos em infraestrutura relacionados às desapropriações e o reassentamento de sessenta e nove famílias, além da informação de que há necessidade de desapropriação de mais treze imóveis, numa extensão de 1.300 metros entre as ruas Francisco Reis e Gustavo Bernedt, e que a defasagem de valores dos imóveis a serem desapropriados gera sérias dificuldades nas negociações. 
33.	A partir da documentação encaminhada ao Tribunal, concluiu que, passados quase dois anos da primeira diligência encaminhada ao ente federado e ao DNIT, não foram apresentadas informações precisas acerca das desapropriações ou da conclusão das obras da via expressa portuária, a despeito de a vigência do termo de compromisso 421/2010 ter sido prorrogada: até 13/2/2023.
36.	Portanto, a partir da sua conclusão sobre a falta de evolução no quadro do empreendimento, a unidade instrutiva manteve sua proposta de encaminhamento elaborada na instrução precedente[footnoteRef:15], que consistiu na concessão de novo e improrrogável prazo para que o município de Itajaí/SC recolhesse os débitos apurados relativamente aos recursos empregados nas desapropriações e nas obras realizadas pelo EB e julgamento irregular das contas do Sr. Volnei José Morastoni, com condenação em débito pelos recursos aplicados nas obras da via expressa portuária, que se deterioraram, segundo a unidade instrutiva, por falta de ações protetivas por parte da gestão do município de Itajaí/SC, do qual o responsável era o prefeito na ocasião. [15:  Peça 64.] 
IV
37.	Concordo com as análises e a conclusão da unidade instrutiva em relação à não ocorrência da prescrição das pretensões punitiva e ressarcitória.
38.	Também anuo com o encaminhamento de que ao município de Itajaí/SC seja concedido novo e improrrogável prazo para o recolhimento do débito a ele imputado, com base no art. 12, § 1º, da Lei 8.443/1992 c/c o art. 201, § 1º, do RI/TCU.
39.	A documentação acostada aos autos evidencia que os recursos empregados nas desapropriações e nas obras realizadas pelo EB apenas beneficiaram o município e não conduziram à consecução do objeto do convênio TT 305/2005, que era a construção da via expressa portuária.
40.	Na proposta de deliberação condutora do Acórdão 1703/2018-TCU-Plenário, a partir da manifestação colhida dos gestores municipais, assinalei que é possível que os imóveis adquiridos venham a ser utilizados de maneira diversa pelo município, haja vista que a obra da via expressa não foi concluída e que as intervenções urbanas locais, realizadas pelo EB, não serviram para viabilizar o acesso ao porto, mas tendem a render incremento tributário à municipalidade pela valorização dos imóveis situados nas adjacências.
41.	Nesses termos, a Decisão Normativa TCU 57/2004 e a jurisprudência do Tribunal são uníssonas quanto à necessidade de ressarcimento ao erário federal pelo município.
42.	Em relação ao débito imputado ao ex-prefeito de Itajaí/SC Sr. Volnei José Morastoni por conta da deterioração das obras específicas da via expressa portuária, importa rememorar os fatos apresentados em suas alegações de defesa, tais como: a necessidade de alocação de vultosos recursos financeiros do município para obras emergenciais destinadas à contenção do avanço de água de cunho salino na estação de captação, situação que afetava toda a população do município; a decisão judicial que suspendeu a execução contratual das obras e ensejou a revogação do certame por conta da desistência da licitante favorecida pelo decisum de assumir a execução dos serviços; e a ocorrência de enchente de grande proporção que atingiu oitenta por cento da população do município e arruinou dois dos quatro berços do porto, configurando situação de calamidade pública a exigir ações emergenciais.
43.	Conforme anotado no parecer do MP/TCU[footnoteRef:16], a própria unidade instrutiva reconheceu a gravidade desses eventos e os seus efeitos sobre a gestão municipal, como a necessidade emergencial de implantação de barragem no canal de retificação do Rio Itajaí-Mirim, com o intuito de impedir a entrada de água do oceano na estação de captação de água, além de outras obras reparadoras dos estragos causados pela enchente em todo o perímetro urbano. [16:  Peça 68, p. 3.] 
44.	Entretanto, a unidade instrutiva, por considerar que esses eventos não podem ser considerados como causa exclusiva da inadimplência do convênio e que o responsável não teria comprovado a situação financeira delicada por que passava o município, manteve a proposta de condenação ao ressarcimento das quantias empregadas nas obras deterioradas.
45.	Mesmo sendo plausível a hipótese de que os eventos calamitosos não tenham sido os únicos fatores determinantes da paralisação das obras, não se pode afastar sua influência relevante na situação financeira e na capacidade de gestão municipal.
46.	Nessa linha de raciocínio, o MP/TCU assinalou[footnoteRef:17] que o quadro de dificuldades financeiras e os poucos meses entre a paralisação das obras e o fim da gestão do responsável formam cenário que atenua substancialmente a percepção de omissão culposa do responsável. [17:  Peça 68, p. 4.] 
47.	Considerando que a gravidade da enchente que assolou o município foi reconhecida pela própria unidade instrutiva, a alegação do gestor de que não haveria ações de prevenção capazes de evitar a deterioração das obras torna-se verossímil e coerente.
48.	Nesses termos, acompanho a conclusão do MP/TCU de que, em juízo de valor marcado por cautela, é difícil concluir que a execução dos serviços tornaria as obras imunes ao evento climático que assolou o município de Itajaí/SC.
49.	Assim, acolho as alegações de defesa apresentadas pelo Sr. Volnei José Morastoni. Suas contas devem ser julgadas regulares com ressalvas, dando-lhe quitação.
Ante o exposto, voto pela aprovação do acórdão que ora submeto à apreciação deste Colegiado.
TCU, Sala das Sessões, em 3 de maio de 2023.
WEDER DE OLIVEIRA 
Relator